最　高　行　政　法　院　判　決
　　　　　　　　　　　　　　　　　　 96年度判字第01126號
上　訴　人　甲○○○
訴訟代理人　陳文炯
被 上訴 人　財政部臺北市國稅局
代　表　人　乙○○
上列當事人間因遺產稅事件，上訴人對於中華民國94年12月1日
臺北高等行政法院93年度訴字第3383號判決，提起上訴，本院判
決如下：
　　主  文
上訴駁回。
上訴審訴訟費用由上訴人負擔。
　　理  由
一、上訴人配偶彭森濤於民國（下同）80年5月14日死亡，其繼
    承人於80年11月13日申報遺產–臺北市○○區○○段3小段
    139地號、高雄市○○段○○段1329-1地號土地2筆及臺北市
    中正區○○○路○段138-5號、138-6號房屋。被上訴人初查
    以上訴人等繼承人漏報第一商業銀行股份有限公司（下稱一
    銀）等7種股票投資額計新臺幣（下同）11,377,431元及被
    繼承人死亡前3年贈與金額6,268,620元，乃合併核定遺產總
    額為75,976,248元，遺產淨額69,228,248元，應納遺產稅額
    24,920,303元；並依遺產及贈與稅法第45條規定，按所漏稅
    額7,209,461元處1倍之罰鍰計7,209,461元。上訴人不服，
    就前開1329-1地號土地、投資、被繼承人死亡前3年移轉資
    金與上訴人涉及贈與及罰鍰部分，申經復查結果，獲准追減
    被繼承人死亡前3年贈與額1,020元，變更核定遺產總額為
    75,975,228元，淨額為69,227,228元及追減罰鍰205元，變
    更罰鍰為7,209,256元，其餘復查駁回。上訴人不服，就遺
    產總額、免稅額與扣除額及罰鍰等項目，提起訴願，亦遭駁
    回，遂就前開1329-1地號土地、股票、死亡前3年贈與、罰
    鍰及配偶剩餘財產請求權部分，檢具全體繼承人同意書，向
    行政院提起再訴願。經行政院87年6月6日台87訴字第28286
    號再訴願決定將訴願決定關於罰鍰部分撤銷，著由財政部另
    為適法之決定，其餘部分之再訴願駁回。（再訴願駁回之本
    稅部分，上訴人等繼承人提起行政訴訟，經本院92年度判字
    第1697號判決駁回確定。上訴人等繼承人對之提起再審之訴
    ，亦經本院94年度判字第1701號判決駁回）財政部以87年11
    月10日台財訴字第87287612號訴願決定，撤銷罰鍰部分之原
    處分。被上訴人乃重為復查決定，未予變更。上訴人不服，
    遂循序提起行政訴訟。
二、上訴人起訴主張略謂：上訴人於78年2月15日出售其所有系
    爭1329-1地號土地，將所得價款中之20,000,000元委由被繼
    承人代為操作買賣股票，系爭由被繼承人匯入上訴人帳戶之
    資金6,268,620元，係上訴人取回前揭買賣股票之自有資金
    ，上訴人亦已於本案行政救濟過程中提示相關資料供查，實
    無任何違誤，被上訴人認係贈與行為，併入被繼承人遺產中
    課稅，似嫌速斷。上訴人並無贈與之認知，無從期待上訴人
    將之列入遺產申報，應無故意或過失可言。況依財政部77年
    4月8日台財稅第000000000號、同年11月7日台財稅第770595
    770號函及85年11月14日台財稅第851924256號函釋意旨，屬
    被繼承人死亡前3年內之贈與未併入遺產總額申報者，應先
    通知納稅人補報，逾期不報者始得處罰。另本件於84年1月
    13日修正之遺產及贈與稅法第20條第1項第6款及87年6月24
    日增訂之同法第20條第2項規定公布時，尚屬未核課確定案
    件，原核定涉及漏報贈與額科處罰鍰部分之處分，依前揭條
    文規定之意旨應予撤銷。為此訴請撤銷訴願決定、重核復查
    決定及原核定（關於罰鍰部分）。
三、被上訴人則以：本件被繼承人於死亡前3年贈與上訴人6,286
    ,620元部分應視為被繼承人之遺產，併入遺產總額補徵遺產
    稅，業經本院92年度判字第1697號判決確定。則上訴人等未
    依規定申報遺產稅，被上訴人按所漏稅額處1倍罰鍰，與行
    為時遺產及贈與稅法第15條第1款及第45款之規定尚無不合
    。至84年1月13日修正遺產及贈與稅法第20條第6款及87年6
    月24日增訂公布之遺產及贈與稅法第20條第2項之規定，僅
    適用於配偶相互贈與之財產不計入贈與總額課徵贈與稅之案
    件，本案依同法第15條第1款規定併入遺產總額徵稅，係屬
    補徵遺產稅案件，並以上訴人等未依規定申報遺產稅而有漏
    報情事，按所漏稅額處1倍罰鍰，自與前開稅法修正公布後
    有無申報贈與稅之義務無涉，原處罰鍰洵無不合等語，資為
    抗辯。
四、原審斟酌全辯論意旨及調查證據之結果，以：按「凡經常居
    住中華民國境內之中華民國國民死亡時遺有財產者，應就其
    在中華民國境內境外全部遺產，依本法規定，課徵遺產稅。
    」「被繼承人死亡前3年內贈與下列個人之財產，應於被繼
    承人死亡時，視為被繼承人之遺產，併入其遺產總額，依本
    法規定徵稅：一、被繼承人之配偶。」「納稅義務人對依本
    法規定，應申報之遺產及贈與財產，已依本法規定申報而有
    漏報或短報情事者，應按所漏稅額處以1倍至2倍之罰鍰。」
    分別為行為時遺產及贈與稅法第1條第1項、第15條第1款及
    第45條所明定。查本件本稅部分，業經本院92年度判字第16
    97號判決確認被繼承人於死亡前3年贈與上訴人6,286,620元
    部分應視為被繼承人之遺產，併入遺產總額補徵遺產稅，則
    上訴人未依規定申報遺產稅，被上訴人按所漏稅額處1倍罰
    鍰，與前揭規定無違。84年1月13日修正遺產及贈與稅法第2
    0條第6款規定，配偶相互贈與之財產不計入贈與總額。87年
    6月24日增訂公布之遺產及贈與稅法第20條第2項明定84年1
    月14日以前配偶相互贈與之財產，於本項修正公布生效日尚
    未核課或尚未核課確定者，得溯及適用。該規定僅適用於配
    偶相互贈與之財產不計入贈與總額課徵贈與稅之案件。本件
    係依同法第15條第1款規定併入遺產總額徵稅，屬補徵遺產
    稅案件，並以上訴人等未依規定申報遺產稅而有漏報情事，
    按所漏稅額處1倍罰鍰，自與前開稅法修正公布後有無申報
    贈與稅之義務無涉。又財政部77年4月8日台財稅第77008243
    9號函、同年11月7日台財稅第770595770號函及85年11月14
    日台財稅第851924256號函釋所定通知補報，逾期不補報始
    得補稅送罰解釋，係屬遺產及贈與稅法第5條規定「以贈與
    論」案件始有適用。本件贈與屬存款資金，非屬以贈與論案
    件，無上開函釋之適用。另本件既難認系爭建物及庫存股票
    係上訴人之特有財產，則上訴人未依規定申報為遺產稅，依
    司法院釋字第275號解釋之意旨，尚難謂無可歸責之過失情
    事，上訴人主張其無過失，亦非可採等為其判斷之基礎，而
    以上訴人之訴為無理由，予以駁回。
五、原判決經核於法無違。按遺產稅納稅義務人有據實申報遺產
    之義務，自有確實查明遺產內容據以申報之注意義務，不得
    諉為誤認非屬遺產範圍而免責。上訴人並無不能注意情事，
    其疏未注意，難謂無過失。原判決認定上訴人之漏報行為有
    過失，與經驗法則無悖，亦未違反行政罰法第7條第1項規定
    。況行政罰法係94年2月5日制定公布，公布後1年施行。依
    該法第45條第1項規定：「本法施行前違反行政法上義務之
    行為應受處罰而未經裁處，於本法施行後裁處者，除第15條
    、第16條、第18條第2項、第20條及第22條規定外，均適用
    之。」於該法施行時尚未經裁處者，始有適用。本件行政罰
    法施行前早已裁罰，應無行政罰法規定之適用。上訴人執此
    上訴，洵無可採。其復執陳詞就原審取捨證據，認定事實之
    職權行使，指摘原判決未當，聲明廢棄，非有理由，應予駁
    回。
六、依行政訴訟法第255條第1項、第98條第3項前段，判決如主
    文。
中　　華　　民　　國　　96　　年　　6　　 月　　28　　日
                  第一庭審判長法  官　高　啟　燦
                              法  官  戴  見  草
                              法  官  黃　璽　君
                              法  官　廖　宏　明
                              法  官　楊　惠　欽
以  上  正  本  證  明  與  原  本  無  異
中　　華　　民　　國　　96　　年　　6　　 月　　29　　日
　　　　　　　　　　　　　　　書記官　邱　彰　德
